【裁判字號】    98,重訴,286
【裁判日期】    990119
【裁判案由】    拆屋還地等
【裁判全文】
臺灣臺中地方法院民事判決             98年度重訴字第286號
原      告  甲○○
訴訟代理人  林坤賢  律師
            邱華南  律師
被      告  丙○○
訴訟代理人  黃振源  律師
上列當事人間請求拆屋還地事件，本院於民國99年1月5日言詞辯
論終結，判決如下：
    主      文
被告應將坐落臺中市○○區○○段一六一四地號土地內如附圖所
示B部分面積二十四平方公尺、C部分面積八十九平方公尺及G部
分面積二十五平方公尺之地上建物、車棚拆除，並將上開土地返
還原告及其餘共有人。
訴訟費用由被告負擔。
本判決於原告以新臺幣貳佰玖拾壹萬元為被告供擔保後，得假執
行。但被告如於假執行程序實施前，以新臺幣捌佰柒拾貳萬捌仟
零捌拾陸元為原告預供擔保，得免為假執行。
    事實及理由
一、按訴狀送達後，原告不得將原訴變更或追加他訴。但擴張或
    減縮應受判決事項之聲明者，不在此限，民事訴訟法第255
    條第1項第3款定有明文。本件原告起訴時，聲明第一項原求
    為「被告應將坐落臺中市○○區○○段1614地號土地（面積
    251平方公尺，下稱系爭土地）內如起訴狀所檢附之附圖所
    示A部分面積100平方公尺之地上建物拆除，並將該土地返還
    原告及其餘共有人」，嗣於訴狀送達被告後，於民國98年12
    月1日言詞辯論期日原告當庭陳明變更該項聲明為「被告應
    將系爭土地內如附圖所示B部分面積24平方公尺、C部分面積
    89平方公尺及G部分面積25平方公尺之地上建物及車棚（以
    下合稱系爭建物及車棚）拆除，並將上開土地返還原告及其
    餘共有人」，此有言詞辯論筆錄在卷可稽，核為擴張應受判
    決事項之聲明，與民事訴訟法第255條第1項第3款之規定相
    符，應予准許，合先敘明。
二、原告主張：系爭土地係兩造及其餘共有人賴叡卿等58人共有
    ，原告應有部分為00000000分之00000000，被告應有部分為
    840分之127，詎被告竟以系爭建物及車棚無權占有系爭土地
    如附圖所示B部分面積24平方公尺、C部分面積89平方公尺及
    G部分面積25平方公尺，並將如附圖所示C部分之建物出租予
    他人經營「PLAY HAIR」髮廊使用，被告雖為系爭土地之共
    有人之一，然其未經全體共有人同意，擅自使用土地，自屬
    無權占用，爰依民法第821條、767條規定，提起本件訴訟，
    請求被告拆除系爭建物及車棚，並將該部分土地返還原告及
    其餘共有人等語。並聲明：(一)被告應將系爭土地內如附圖所
    示B部分面積24平方公尺、C部分面積89平方公尺及G部分面
    積25平方公尺之系爭建物及車棚拆除，並將上開土地返還原
    告及其餘共有人。(二)願供擔保，請准宣告假執行。
三、被告則以：系爭土地上之系爭建物及車棚，乃被告繼承自被
    告之配偶劉俊，劉俊則係於78年12月22日向訴外人廖財鵬、
    廖財興買受，故系爭建物及車棚於斯時即已興建存在，並由
    出賣人交由劉俊占有使用，可知系爭建物及車棚之興建迄今
    已有20年，期間系爭土地共有人均無異議，足見系爭建物及
    車棚於興建之始即得共有人之同意，被告乃有權使用系爭土
    地。再者，系爭土地被告應有部分為840分之127，其面積應
    有約37.949平方公尺，若再加計共有人約略相同之同段1601
    、1586地號兩筆土地（被告雖有應有部分，但未占有使用）
    ，被告應有部分面積共有58.139平方公尺，該等面積與被告
    現占有使用系爭土地面積相當，並無侵害其他共有人權益，
    今原告請求被告拆除系爭建物及車棚，當無理由等語資為抗
    辯。並聲明：(一)駁回原告之訴及假執行之聲請。(二)如受不利
    判決，願供擔保請准宣告免為假執行。
四、下列事實為兩造所不爭執，並有土地登記謄本為證，及本院
    會同臺中市中興地政事務所測量員勘驗測量屬實，製有勘驗
    筆錄及土地複丈成果圖可稽，而證人即臺中市中興地政事務
    所測量員乙○○亦到庭證述明確，自堪信為真實，本院採為
    判決之基礎。
（一）系爭土地為兩造及其餘共有人賴叡卿等58人共有，原告應
      有部分為00000000分之00000000，被告應有部分為840分
      之127。
（二）系爭土地內如附圖所示B部分面積24平方公尺、C部分面積
      89平方公尺及G部分面積25平方公尺，有被告之系爭建物
      及車棚占用中。
五、得心證之理由：
本件兩造所爭執之處，應在於被告以系爭建物及車棚占用系爭土
地內如附圖所示B、C、G部分土地，有無得他共有人全體同意？
（一）按各共有人按其應有部分，對於共有物之全部雖有使用收
      益之權。惟共有人對共有物之特定部分使用收益，仍須徵
      得他共有人全體之同意，非謂共有人得對共有物之全部或
      任何一部有自由使用收益之權利。如共有人不顧他共有人
      之利益，而就共有物之全部或一部任意使用收益，即屬侵
      害他共有人之權利，最高法院62年台上字第1803號判例明
      揭此旨。又單純之沈默，與默許同意之意思表示不同，對
      無權占有人之使用未加異議，僅單純沈默而未為制止者，
      不生任何法律效果，亦非默許同意繼續使用。本件被告於
      91年5月15日因分割繼承取得系爭土地所有權應有部分840
      分之127，有系爭土地登記謄本為證，並為兩造所不爭，
      固堪信為真，惟被告另辯，系爭建物及車棚已興建20年，
      期間系爭土地共有人均無異議，足見系爭建物及車棚於興
      建之始即得他共有人全體之同意云云，然為原告所否認，
      而且被告就他共有人曾同意興建系爭建物及車棚之事實，
      始終未能舉證以實其說，揆諸前開說明，系爭建物及車棚
      縱已興建20年，自不得僅憑系爭土地他共有人於該期間之
      單純沈默而未為制止，即認定渠等已默許同意系爭建物及
      車棚之興建及繼續使用之事實。是被告既未能舉證證明其
      已徵得他共有人全體同意占用系爭土地內如附圖所示B、C
      、G部分土地，故其所辯其有權占用系爭土地內如附圖所
      示B、C、G部分土地，即難以憑採。
（二）至於被告復辯稱：加計系爭土地與同段1601、1586地號土
      地之被告應有部分之面積，與被告目前使用系爭土地內如
      附圖所示B、C、G部分土地之面積相當，被告並無侵害其
      他共有人權益等語，縱屬實情，然依物權法上「一物一權
      」主義，不同地號土地各有其所有權，自無從任令其中共
      有之人主張併計不同地號土地間之應有部分面積，而資為
      認定對其他共有人權益侵害之有無，是被告此部分抗辯，
      亦不足為有利於被告之認定。
（三）次按所有人對於無權占有或侵奪其所有物者，得請求返還
      之；又各共有人對於第三人，得就共有物之全部為本於所
      有權之請求。但回復共有物之請求，僅得為共有人全體之
      利益為之，民法第767條前段及821條分別定有明文。又未
      經共有人協議分管之共有物，共有人如未經他共有人同意
      而就共有物之全部或一部任意占用收益，他共有人得本於
      所有權請求除去其妨害或請求向全體共有人返還占用部分
      。查本件被告以系爭建物及車棚占用系爭土地內如附圖所
      示B、C、G部分土地，既未經共有人協議分管之約定，復
      未經原告等其他共有人全體之同意，原告自得請求被告返
      還占用部分予全體共有人。從而，原告依據民法第767條
      、第821條規定，起訴請求被告應將系爭土地內如附圖所
      示B部分面積24平方公尺、C部分面積89平方公尺及G部分
      面積25平方公尺之系爭建物及車棚拆除，並將上開土地返
      還原告及其餘共有人，於法洵屬有據，應予准許。
（四）兩造各自陳明願供擔保聲請宣告假執行或免為假執行，經
      核均與法律規定相符，爰分別酌定相當擔保金額併准許之
      。
六、本件事證已臻明確，兩造其餘攻擊防禦方法及舉證，核與判
    決結果不生影響，爰不一一論述，併此敘明。
七、訴訟費用負擔之依據：民事訴訟法第78條。
中    華    民    國    99    年    1     月    19    日
                  民事第四庭    法  官  楊國精
正本係照原本作成。
如對本判決上訴，須於判決送達後20日內向本院提出上訴狀。
中    華    民    國    99    年    1     月    19    日
                                書記官  廖春玉

司法院資訊處製作；財團法人民間司法改革基金會備份。
